【裁判字號】    89,訴,3385
【裁判日期】    901101
【裁判案由】    地價稅
【裁判全文】
臺北高等行政法院判決                            八十九年度訴字第三三八五號
                              .
    原      告    甲○○
    兼訴訟代理人  乙○○
    共      同
    訴訟代理人    庚○○（會計師）
    被      告    新竹縣稅捐稽徵處
    代  表  人    丙○○處長.
    訴訟代理人    丁○○
                  己○○
                  戊○○
右當事人間因地價稅事件，原告不服新竹縣政府中華民國八十九年十月二十五日八九
府訴字第一六四五七三號訴願決定，提起行政訴訟，本院判決如左：
    主  文
原告之訴駁回。
訴訟費用由原告負擔。
    事  實
一、事實概要：原告乙○○所有坐落新竹縣關西鎮○○○段馬武督小段三一○地號等
    二十一筆土地，經核定民國八十六年地價稅新台幣（下同）五、一八五、六三二
    元，另原告甲○○所有坐落新竹縣關西鎮○○○段馬武督小段三一○－一地號等
    八十九筆土地，經核定八十六年地價稅一、九八九、○二一元，原告不服，循序
    提起再訴願，經財政部八十九年三月三十日台財訴第0000000000號再
    訴願決定：「訴願決定及原處分均撤銷，由原處分機關另為處分。」被告依再訴
    願決定意旨另為處分，於八十九年六月五日以新縣稅法字第○八二七二號函仍為
    復查駁回之決定，原告復提起訴願，亦遭決定駁回，遂提起行政訴訟。
二、兩造聲明：
  (一)原告聲明：原處分及訴願決定均撤銷。
  (二)被告聲明：駁回原告之訴。
三、兩造之爭點：原告所有系爭土地是否得依土地稅法第十八條第一項第二款規定按
    千分之十計徵地價稅？
  (一)原告主張之理由：
    1.系爭土地為原課徵田賦之農地，八十三年開發為體育場所用地，於八十四年接
      獲教育部八十四年一月九日台體○○○八二○號函核准「關西玉山花園高爾
      夫球場」開發使用，並以副本抄送新竹縣政府，被告於八十四年底將上開原課
      徵田賦之土地，改核定課徵地價稅，自應依土地稅法第十八條第一項第二款按
      千分之十特別稅率計課地價稅。依行政程序法第八條規定：「行政行為，應以
      誠實信用之方法為之，並應保護人民正當合理之信賴。」另同法第九條規定：
      「行政機關就該管行政程序，應於當事人有利及不利之情形，一律注意。」當
      初原告向教育部申請核定為體育場所用地時，其核准函已副本抄送新竹縣政府
      ，而新竹縣政府顯然已通知相關稅捐稽徵機關，否則被告如何得知將原課徵田
      賦之農業用地，改按一般用地稅率核課。被告既知該地已變更為體育場所用地
      ，竟未為相當之注意，而仍按一般稅率核課，且未告知納稅義務人，更有違誠
      信原則。據此，被告應本諸職權，對已知之事務（已核准為體育場所用地）作
      正確之核課，方符合「依法行政原則」。
    2.依土地稅法第四十二條規定：「主管稽徵機關應於每年（期）地價稅開徵六十
      日前，將第十七條及第十八條適用特別稅率課徵地價稅之有關規定及其申請手
      續公告週知。」另依財政部八十三年七月二十五日台財稅第八三一六○二九六
      一號函：改進土地所有權人申請適用自用住宅用地稅率課徵地價稅會商結論，
      均係要求主管稽徵機關如何輔導土地所有權人，適用特別稅率之規定。今被告
      對於已知之事務，因重大疏忽連續三年（八十四年至八十六年）均作錯誤之核
      課，亦與上述土地稅法第四十二條及財政部上述函令之意旨相違背。
    3.依行政程序法第六條規定：「行政作為，非有正當理由，不得為差別待遇。」
      此乃憲法平等原則理念之實踐。今原告甲○○另案有關原課徵田賦之土地，八
      十三年開發供高爾夫球場使用，並經教育部八十四年函同意開放使用，經被告
      按一般用地稅率補徵地價稅，而原告甲○○主張應按特別稅率課徵之復查案，
      業經被告八十七年九月九日八七新縣稅法字第八三三五號復查決定書准予變更
      在案，則本案顯然與其均為同性質之案件，亦均為被告疏漏所造成，故應為同
      一處分，方符合平等正義原則。
    4.依財政部八十三年五月二十四日台財稅第八三一五九五五三一號函規定：經許
      可設立後核准使用前如取得核准延期證明可適用特別稅率：主旨：關於ＸＸ高
      爾夫球場及ＯＯ高爾夫球場經目的事業主管機關核准許可設立後，未經核准開
      放使用前，可否按特別稅率計徵地價稅一案，復如說明：二、ＸＸ高爾夫球場
      及ＯＯ高爾夫球場經目的事業主管機關核准許可設立後，未經核准開放使用前
      ，可通知土地所有權人取具主管機關核准延期證明文件以憑認定其是否已按核
      定規劃使用。據此，適用特別稅率計徵地價稅之體育場所用地：為經目的事業
      主管機關核准設立之體育場所使用範圍內之土地，並不以經目的事業主管機關
      核准開放使用為必要條件，故本件系爭土地原課徵田賦，於七十七年十二月十
      三日經目的事業主管機關核准設立「關西玉山花園高爾夫球場」，並於七十九
      年二月二十一日開工興建，迄八十四年一月九日經教育部核准開放使用，被告
      依據新竹縣政府核准建築工程開工報告書，自八十年起以一般稅率改課地價稅
      ，被告顯有適用法律錯誤之嫌，因高爾夫球場於經目的事業主管機關核准設立
      許可後，即可按特別稅率計徵地價稅，尤如財政部七十七年三月十日台財稅第
      七七○○三一五二四號函規定：興辦工業人已按核定計畫申領建造執照建廠使
      用，稽徵機關可憑其工廠設立許可及建造執照認定，符合核定規劃使用。今被
      告誤解法令，以為系爭球場尚未開發完成，其用地自亦尚未按目的事業主管機
      關核定規劃使用，故還未有得按體育場所特別稅率核課地價稅之事實；孰不知
      ，經核准設立之高爾夫球場，於建築興建期間，係為遂行使用目的之必要過程
      ，並不否定其按核定規劃使用之事實，且忽略體育場所用地僅需經目的事業主
      管機關核准設立許可即可適用特別稅率計徵地價稅。今被告自八十年起改按一
      般稅率課徵地價稅，且於改課前並未通知，致使原告無從得知並於法定期間內
      提出申請，自應比照財政部七十年十月二十日台財稅第三八八八一號函釋，補
      辦申請並自補徵之年期起適用特別稅率課徵地價稅。
  (二)被告主張之理由：
    1.查原告所有系爭土地雖係供高爾夫球場使用，並經教育部八十四年一月七日台
      體○○○八二○號函同意開放使用，惟原告於八十六年十二月三十一日始向
      被告申請依土地稅法第十八條第一項第二款規定按千分之十計徵地價稅，因原
      告未依同法第四十一條規定於八十六年地價稅開徵四十日（即八十六年十月七
      日）前提出適用特別稅率之申請，僅能自八十七年起開始適用，故其八十六年
      地價稅仍應按一般用地稅率核課地價稅。依同法第四十一條規定提出申請乃適
      用特別稅率之法定要件，八十六年地價稅開徵期間為當年十一月十六日至十二
      月十五日，原告未於開徵四十日前提出申請，而迄當年十二月三十一日始向被
      告申請依同法第十八條規定按千分之十稅率計徵地價稅，其八十六年地價稅被
      告仍按一般用地稅率計徵地價稅，並無違誤。
    2.按土地稅法第四十一條之立法理由為「自用住宅用地、工業用地及礦業用地等
      ，既可適用優惠稅率，為納稅人之權利，自宜由納稅義務人提出主張，故明定
      其在原因發生或消滅時，應行申請或申報。」且依前開規定，高爾夫球場並非
      當然得按千分之十計徵地價稅，尚需實際供事業直接使用之土地，且為按目的
      事業主管機關核定規劃使用而在該體育場所使用範圍內之土地，才符合特別稅
      率之要件，故同法第四十一條始規定需由土地所有權人填具申請書，並檢附目
      的事業主管機關核准之有關證明文件，向主管稽徵機關申請核定，原告所訴顯
      有誤解。
    3.原告所有系爭土地原課徵田賦，嗣經被告依據新竹縣政府七十八年十二月二十
      九日十五、十六號核准山溪地育樂（關西玉山花園）事業股份有限公司建築
      工程開工報告書（開工日期七十九年二月二十一日），自八十年起改課地價稅
      ，而斯時系爭球場尚未開發完成，其用地自亦尚未按目的事業主管機關核定規
      劃使用，故還未有得按體育場所特別稅率核課地價稅之事實。
    4.原告所有系爭土地雖於八十四年一月經教育部核准開放作高爾夫球場使用，惟
      該核准函並未副知被告，且查新竹縣八十六年地價稅適用特別稅率用地暨減免
      稅地申請期限及申請手續事宜，業經被告於八十六年九月一日（八六）新縣稅
      財字第七一一八七號公告在案，原告未依前開法條所訂期限前提出申請適用特
      別稅率，致八十六年地價稅尚難依特別稅率核課，原處分並無違誤。至於財政
      部八十三年七月二十五日台財稅第八三一六○二九六一號函釋係指稽徵機關在
      受理土地移轉現值申報或契稅申報時，輔導適用自用住宅用地稅率之所有權人
      申請自用住宅用地，與本案並不相同。
    5.至原告所主張其他類似案件已經被告八十七年九月九日八七新縣稅法字第八三
      三五號復查決定，准予變更適用特別稅率課徵地價稅乙節。查原告甲○○所有
      坐落關西鎮○○○段馬武督小段三一八－八、三一八－九、三一八－十、三一
      八－一四、三一八－二四號及赤柯山小段一一六－九、一一六－十、一八七地
      號等八筆土地，於七十八年間即已買受取得，惟因被告土地稅稅籍主檔漏未釐
      正所有權人，故仍以原所有權人名義課徵田賦，嗣後依原告甲○○八十六年十
      二月三十一日之申請書所檢附之資料始發現該八筆土地於八十三年間已開發使
      用，乃於八十七年二月十九日始向原告甲○○發單補徵八十四、八十五、八十
      六年地價稅，並訂定繳納日期自八十七年三月六日至八十七年四月五日止。原
      告甲○○不服，申請復查，被告以該八筆土地確因被告疏漏而致漏未課徵地價
      稅，且原告甲○○已無從依土地稅法第四十一條規定之時限，於各該年地價稅
      開徵四十日前提出申請適用特別稅率，乃經報奉財政部八十七年八月十二日台
      財稅第八七一九五九一三七號函釋：「甲○○所有坐落新竹縣關西鎮○○○○
      段三一○－八地號等八筆原課徵田賦土地，嗣變更開發作高爾夫球場使用，如
      因稽徵機關漏未釐正稅籍，致未按期核課其地價稅，為維護納稅義務人權益，
      准其比照七十年十月二十日台財稅第三八八八一號函釋，補辦申請並自補徵之
      年期起適用特別稅率課徵地價稅。」被告乃准予就該八筆土地自補徵之年期起
      適用特別稅率課徵地價稅。本件案情與前開所述被告漏未課徵，嗣後始予補徵
      地價稅之八筆土地，情形並不相同，原告所有系爭土地，既經被告核定自八十
      年開始課徵地價稅，故其八十四年、八十五年、八十六年各年之地價稅並無不
      克於開徵前四十日申請之虞。
    理  由
一、按「供左列事業直接使用之土地，按千分之十計徵地價稅。但未按目的事業主管
    機關核定規劃使用者，不適用之：‧‧‧二、私立公園、動物園、體育場所用地
    。」「依第十七條及第十八條規定，得適用特別稅率之用地，土地所有權人應於
    每年（期）地價稅開徵四十日前提出申請，逾期申請者，自申請之次年期開始適
    用。前已核定而用途未變更者，以後免再申請。」為土地稅法第十八條第一項第
    二款、第四十一條第一項所明定。又「依本法第十八條第一項特別稅率計徵地價
    稅之土地，指左列各款土地經按目的事業主管機關核定規劃使用者：‧‧‧三、
    私立公園、動物園、體育場所用地：為經目的事業主管機關核准設立之私立公園
    、動物園及體育場所使用範圍內之土地。」「土地所有權人，申請適用本法第十
    八條特別稅率計徵地價稅者，應填具申請書，並依左列規定，向主管稽徵機關申
    請核定之：‧‧‧二、其他按特別稅率計徵地價稅之土地：應檢附目的事業主管
    機關核准或行政院專案核准之有關文件及使用計畫書圖或組織設立章程或建築改
    良物證明文件。」同法施行細則第十三條第三款、第十四條第一項第二款亦有明
    文。
二、原告所有系爭土地係供高爾夫球場使用，且經教育部八十四年一月九日台體○
    ○○八二○號函同意開放使用，而原告係於八十六年十二月三十一日始向被告申
    請依土地稅法第十八條第一項第二款規定按千分之十計徵地價稅之事實，有高爾
    夫球場設立許可證、前開教育部函、體育用地申請書等件影本在原處分卷可稽，
    且為兩造所不爭執，應堪認為真實。查八十六年地價稅之開徵係十一月十六日至
    十二月十五日，原告既未於當年地價稅開徵四十日（即八十六年十月七日）前提
    出適用特別稅率之申請，被告仍應按一般用地稅率核課系爭土地八十六年地價稅
    地價稅，訴願決定予以維持，揆諸首開規定，並無不合。
三、原告雖主張教育部八十四年一月九日台體○○○八二○號函核准「關西玉山花
    園高爾夫球場」開發使用，並以副本抄送新竹縣政府，新竹縣政府應已通知被告
    ，被告仍按一般稅率核課，且未告知納稅義務人，有違誠信原則；被告對於已知
    之事務，因重大疏忽於八十四年至八十六年均作錯誤之核課，亦與土地稅法第四
    十二條規定及財政部八十三年七月二十五日台財稅第八三一六○二九六一號函之
    意旨相違；系爭土地依財政部八十三年五月二十四日台財稅第00000000
    0號、七十七年三月十日台財稅第七七○○三一五二四號函規定，於經目的事業
    主管機關核准設立高爾夫球場後，即可按特別稅率計徵地價稅，被告自八十年起
    改按一般稅率課徵地價稅，且於改課前未為通知，致使原告無從於法定期間內提
    出申請，應比照財政部七十年十月二十日台財稅第三八八八一號函釋，補辦申請
    並自補徵之年期起適用特別稅率課徵地價稅；原告甲○○另案經被告按一般用地
    稅率補徵地價稅之土地，經主張按特別稅率課徵提出復查，業經被告准予變更，
    本案與其為同性質之案件，應為同一處分，方符合平等正義原則云云。惟查：
  (一)土地稅法第四十一條既明定依同法第十八條規定得適用特別稅率之用地，土地所
    有權人應於每年（期）地價稅開徵四十日前提出申請，逾期申請者，自申請之次
    年期開始適用，則依規定提出申請，乃適用土地稅法第十八條規定特別稅率之法
    定要件。且依首開規定，高爾夫球場並非當然得按千分之十計徵地價稅，尚需實
    際供事業直接使用，且按目的事業主管機關核定規劃使用，而在該體育場所使用
    範圍內之土地，始符合適用特別稅率之要件。故土地稅法施行細則第十四條規定
    應由土地所有權人填具申請書，並檢附目的事業主管機關核准之有關文件及使用
    計畫圖書等證明，向主管稽徵機關申請核定，原告主張被告應主動按特別稅率計
    徵系爭土地之地價稅，於法無據，況教育部八十四年一月九日台體○○○八二
    ○號同意開發使用函並未知被告，被告要無違背誠信原則及依法行政原則可言。
  (二)新竹縣八十六年地價稅適用特別稅率用地暨減免稅地申請期限及申請手續事宜，
    業經被告於八十六年九月一日以八六新縣稅財字第七一一八七號公告在案，有該
    公告及登報影本在卷可按，並未違反土地稅法第四十二條規定。至於財政部八十
    三年七月二十五日台財稅第八三一六○二九六一號函釋係指稽徵機關在受理土地
    移轉現值申報或契稅申報時，輔導適用自用住宅用地稅率之所有權人申請自用住
    宅用地，與本案並不相同。
  (三)原告未於法定期限前提出適用特別稅率之申請，系爭土地八十六年地價稅依法即
    不得按特別稅率核課，其與系爭土地是否得在經目的事業主管機關核准設立高爾
    夫球場後，即可按特別稅率計徵地價稅無關，自無補辦申請並自補徵之年期起適
    用特別稅率課徵地價稅可言。
  (四)至原告主張原告甲○○另案業經被告八十七年九月九日八七新縣稅法字第八三三
    五號復查決定，准予變更適用特別稅率課徵地價稅乙節。查原告甲○○所有坐落
    關西鎮○○○段馬武督小段三一八－八、三一八－九、三一八－十、三一八－一
    四、三一八－二四號及赤柯山小段一一六－九、一一六－十、一八七地號等八筆
    土地，於七十八年間即已買受取得，惟因被告土地稅稅籍主檔漏未釐正所有權人
    ，仍以原所有權人名義課徵田賦，嗣依原告甲○○八十六年十二月三十一日申請
    書檢附之資料，始發現該八筆土地於八十三年間已開發使用，乃於八十七年二月
    十九日向原告甲○○發單補徵八十四、八十五、八十六年地價稅，原告甲○○申
    請復查後，被告以該八筆土地確因被告疏漏致漏未對原告甲○○課徵地價稅，而
    原告甲○○已無從依土地稅法第四十一條規定之時限，於各該年地價稅開徵四十
    日前提出申請適用特別稅率，乃經報經財政部八十七年八月十二日台財稅第八七
    一九五九一三七號函釋：「甲○○君所有坐落新竹縣關西鎮○○○○段三一○－
    八地號等八筆原課徵田賦土地，嗣變更開發作高爾夫球場使用，如因稽徵機關漏
    未釐正稅籍，致未按期核課其地價稅，為維護納稅義務人權益，准其比照七十年
    十月二十日台財稅第三八八八一號函釋，補辦申請並自補徵之年期起適用特別稅
    率課徵地價稅。」被告復查決定乃准就該八筆土地自補徵之年期起適用特別稅率
    課徵地價稅，其與本件情形並不相同，自與行政程序法第六條之平等原則無違。
  (五)從而原處分及訴願決定均無違誤，原告仍執前詞，聲請撤銷，為無理由，應予駁
    回。
四、據上論結，本件原告之訴為無理由，依行政訴訟法第九十八條第三項前段，判決
    如主文。
中      華      民      國    九十      年    十一      月      一      日
                 臺 北 高 等 行 政 法 院   第 一 庭
                                審 判 長 法  官  鄭 忠 仁
                                         法  官  林 育 如
                                         法  官  楊 莉 莉
右為正本係照原本作成。
如不服本判決，應於送達後二十日內，向本院提出上訴狀並表明上訴理由，如於本判
決宣示後送達前提起上訴者，應於判決送達後二十日內補提上訴理由書（須按他造人
數附繕本）。
中      華      民      國    九十      年    十一      月      一      日
                                         書記官  黃 舜 民


司法院資訊處製作；財團法人民間司法改革基金會備份。
